臺灣高等法院民事判決　　　　　　　　 96年度家上字第251號
上　訴　人　甲○○
被上訴人　　乙○○
上列當事人間請求確認收養無效事件，上訴人對於中華民國96年
8月28日臺灣宜蘭地方法院96年度家訴字第26號第一審判決提起
上訴，本院於96年12月11日言詞辯論終結，判決如下：
    主  文
原判決廢棄。
確認劉光齊（男，民國○○年○月○日生，身分證統一編號：Ｚ
000000000號）對被上訴人乙○○（男，民國○○○年
○○月○○日生，身分證統一編號：Ｚ000000000號）
之收養無效。
第一、二審訴訟費用由被上訴人負擔。
    事實及理由
一、上訴人起訴主張：上訴人於民國（下同）52年2月27日被逼
    與訴外人全作財結婚，乃於翌日逃家，嗣於55年1月10日與
    全作財離婚。上訴人於離家期間結識訴外人劉光齊，並於54
    年12月13日生下被上訴人，因而登記為劉光齊之堂兄嫂劉宏
    勣與郭春梅之子，嗣上訴人與劉光齊結婚後，於55年間收養
    被上訴人為養子。惟被上訴人與劉光齊係一親等直系血親，
    彼等所訂立之收養契約違反倫常觀念，依民法第1073條之1
    第1款規定，應屬無效。因劉光齊已於89年10月8日死亡，為
    使被上訴人之身分關係明確，爰提起本件訴訟請求確認劉光
    齊與被上訴人間之收養無效等語。原審為上訴人敗訴之判決
    ，上訴人不服，提起上訴，並聲明：(一)原判決廢棄。(二)確認
    劉光齊對被上訴人之收養無效。
二、被上訴人則以：其確為上訴人與劉光齊所生之子，同意上訴
    人所為本件請求等語。
三、依民法第1073條之1第1款規定，直系血親不得收養為養子女
    ；又依同法第1079條之4規定，收養子女違反第1073條之1規
    定者，無效。又前揭規定雖係於74年6月3日修正時所增訂，
    然參照其立法理由記載：「為維持我國傳統倫理觀念，直系
    血親及直系姻親，應不許收養為子女，但為顧及婚姻及家庭
    生活之美滿，收養配偶之子女為養子女者，應設但書例外准
    許之。又旁系血親在八親等以內，旁系姻親在五親等以內輩
    分不相當者，不得收養為子女，雖有判解可據 (司法院院字
    第761號解釋、最高法院49年臺上字1927號判例)，惟收養為
    發生身份關係之行為，宜以法律明文規定，俾資遵循，並收
    法律教育之效，爰增列本條」，故應認於74年6月3日明文增
    訂上開規定前，因收養直系血親為養子女之行為違反我國傳
    統倫理觀念，仍應解為其收養無效。
四、經查上訴人於52年2月27日與全作財結婚，於55年1月10日與
    全作財離婚後再與劉光齊結婚，嗣劉光齊於89年10月8日死
    亡。又被上訴人之戶籍原登記父為劉宏勣、母為劉郭春梅，
    養父為劉光齊、養母為上訴人，嗣上訴人於94年間另案請求
    確認其與被上訴人間之收養無效及自然血親關係存在，經台
    灣板橋地方法院（下稱板橋地院）於94年5月31日以94年度
    親字第16號判決確認上訴人與被上訴人間之自然血親之直系
    血親一親等（即母子）法律關係存在，及確認上訴人與被上
    訴人間之收養法律關係無效確定，上訴人乃於94年6月28日
    持該確定判決向戶政機關申請撤銷與被上訴人之收養登記，
    而被上訴人則先以其原登記母為劉郭春梅係屬誤報為由申請
    更正，並於95年7月28日依上開確定判決申請更正其母為上
    訴人。另被上訴人於96年1月19日以其原登記父為劉宏勣係
    屬錯誤為由申請更正，再以全作財為被告另案提起否認子女
    之訴，經板橋地院於96年8月24日以96年度親字第83號判決
    確認被上訴人非上訴人自全作財受胎所生之婚生子確定後，
    於96年11月2日持該確定判決向戶政機關申請刪除父為全作
    財之戶籍登記等情，有戶籍謄本、板橋地院94年度親字第16
    號判決、96年度親字第83號判決及民事判決確定證明書可證
    （見原審卷第6至18頁、本院卷第12至15頁），且為兩造所
    不爭執，均堪信為真實。又經法務部調查局鑑定結果認：依
    據遺傳法則推定，認為上訴人極可能（機率99.99%以上）為
    被上訴人之生母，被上訴人與劉從強（即上訴人與劉光齊所
    生之子）極可能存在二親等旁系血緣關係，即被上訴人與劉
    從強極可能（機率99.99%以上）為同父母所生之兄弟，亦有
    法務部調查局95年3月1日調科肆字第09500084870號函及血
    緣DNA型別鑑定記錄表可稽（見原審卷第19、20頁）。是上
    訴人據以主張被上訴人係上訴人與劉光齊所生之子，應屬可
    取。則被上訴人既為劉光齊之一親等直系血親，劉光齊收養
    被上訴人為養子，依前揭說明，其收養應屬無效。
五、從而，上訴人請求確認劉光齊對被上訴人之收養無效，為有
    理由，應予准許。故原審所為上訴人敗訴之判決，尚有未洽
    ，上訴意旨指摘原判決不當，求予廢棄改判，為有理由，應
    予准許。
六、據上論結，本件上訴為有理由，依民事訴訟法第450條、第
    78條，判決如主文。
中　　華　　民　　國　　96　　年　　12　　月　　31　　日
　　　　　　　　  　民事第四庭
                        審判長法　官  張劍男
　　　　　　　　　　  　      法　官  陳昆煇
　　　　　　　　　　　        法　官  彭昭芬
正本係照原本作成。
如不服本判決，應於收受送達後20日內向本院提出上訴書狀，其
未表明上訴理由者，應於提出上訴後20日內向本院補提理由書狀
（均須按他造當事人之人數附繕本）上訴時應提出委任律師或具
有律師資格之人之委任狀；委任有律師資格者，另應附具律師資
格證書及釋明委任人與受任人有民事訴訟法第466條之1第1項但
書或第2項（詳附註）所定關係之釋明文書影本。
中　　華　　民　　國　　97　　年　　1 　　月　　2 　　日
            　　　　　　　　　書記官  丁華平
附註：
民事訴訟法第466條之1（第1項、第2項）：
對於第二審判決上訴，上訴人應委任律師為訴訟代理人。但上訴
人或其他法定代理人具有律師資格者，不在此限。
上訴人之配偶、三親等內之血親、二親等內之姻親，或上訴人為
法人、中央或地方機關時，其所屬專任人員具有律師資格並經法
院認為適當者，亦得為第三審訴訟代理人。
